【裁判字號】    99,交上易,457
【裁判日期】    990914
【裁判案由】    過失致死等
【裁判全文】
臺灣高等法院臺南分院刑事判決       99年度交上易字第457號
上  訴  人  臺灣嘉義地方法院檢察署檢察官
上  訴  人
即  被  告  甲○○
選任辯護人  林春發律師
被      告  乙○○
上列上訴人因過失致死等案件，不服臺灣嘉義地方法院99年度交
易字第122號中華民國99年5月31日第一審判決（起訴案號：臺灣
嘉義地方法院檢察署99年度偵字第2166號、第2167號、第2168號
、第2624號），提起上訴，本院判決如下：
    主  文
原判決撤銷。
甲○○犯過失致人於死罪，處有期徒刑陸月，如易科罰金，以新
臺幣壹仟元折算壹日。
乙○○犯過失致人於死罪，處有期徒刑捌月。
    事  實
一、乙○○明知其未考領駕駛執照不得騎乘機車，於民國98年9
    月21日22時12分許無駕駛執照仍騎乘車牌號碼698-GZM號重
    型機車，附載其女友李佩融，沿嘉義縣民雄鄉○○村○○路
    ，由東往西方向行駛，行經嘉義縣民雄鄉○○村○○路9號
    甲○○住處前之劃有分向限制線路段時，適甲○○自其住處
    出來，欲由北往南方向徒步穿越道路至對面便利商店購物，
    乙○○原應注意汽車行駛時，駕駛人應注意車前狀況，並隨
    時採取必要之安全措施，甲○○則應注意行人在劃有分向限
    制線之路段，不得穿越道路，而當時天候陰，夜間有照明，
    柏油路面乾燥無缺陷，無障礙物，視距良好，並無不能注意
    之情事，乙○○竟疏未注意車前狀況，甲○○則疏未注意在
    上揭路段不得穿越道路，於穿越車道時，未看清左右無來車
    小心穿越，致乙○○發現甲○○時，相距約1公尺，已煞避
    不及，乙○○之機車前車頭碰撞甲○○後，乙○○、李佩融
    、甲○○3人及機車均倒地，李佩融被拋出，而機車刮地痕
    長12.9公尺，致甲○○受有頭部、頸部、左大腿、2手多處
    挫傷血腫之傷害，乙○○受有左腳膝蓋、左小腿擦挫傷之傷
    害（未據告訴），李佩融則受有創傷性顱腦損傷、頭部外傷
    併硬腦膜下出血之傷害，經送往財團法人嘉義基督教醫院急
    救，於98年9月27日19時52分許死亡。
二、案經甲○○、辛○○、戊○○、己○○、丙○○、丁○○訴
    請臺灣嘉義地方法院檢察署檢察官，暨該署檢察官據報相驗
    自動檢舉偵查起訴。
    理  由
一、證據能力部分：按被告以外之人於審判外之言詞或書面陳述
    ，除法律有規定者外，不得作為證據。當事人、代理人或辯
    護人於法院調查證據時，知有第159條第1項不得為證據之情
    形，而未於言詞辯論終結前聲明異議者，視為有前項之同意
    。刑事訴訟法第159條第1項、第159條之5第2項分別定有明
    文。查檢察官、被告乙○○、甲○○對於告訴人辛○○於警
    詢時之陳述；檢察官、被告乙○○對於甲○○於警詢時之陳
    述；檢察官、被告甲○○對於乙○○於警詢時之陳述，均未
    於言詞辯論終結前聲明異議，本院審酌其等言詞陳述作成時
    之情況，核無違法取證或其他瑕疵，認為以之作為證據為適
    當，是其等此部分之陳述，應有證據能力。
二、上揭犯罪事實，業據告訴人辛○○、被告乙○○、甲○○於
    警詢時證述明確（見相驗卷第4-12頁），並經被告乙○○、
    甲○○於原審及本院審理時坦承不諱（見原審卷第50-56頁
    ，及本院審理筆錄），另有道路交通事故現場圖、道路交通
    事故調查報告表(一)(二)各1份、現場照片10張、監視錄影器翻
    拍照片2張、財團法人嘉義基督教醫院診斷證明書2份、相驗
    筆錄、相驗屍體證明書、檢驗報告書各1份、相驗照片16張
    等附卷可憑（見相驗卷第13-23、32、35-46、49-56頁）。
    按汽車行駛時，駕駛人應注意車前狀況，並隨時採取必要之
    安全措施；行人在劃有分向限制線之路段，不得穿越道路，
    道路交通安全規則第94條第3項、第134條第3款分別定有明
    文。被告乙○○為汽車（機車）駕駛人，被告甲○○為行人
    ，自應注意上揭規定，而當時天候陰，夜間有照明，柏油路
    面乾燥無缺陷，無障礙物，視距良好乙節，有道路交通事故
    調查報告表(一)1份及現場照片10張在卷足參（見相驗卷第14
    、16-20頁），被告乙○○、甲○○應無不能注意之情事。
    然被告乙○○於原審審理時供稱：伊是快撞到甲○○時，距
    離約1公尺前才看到她，當時伊緊急煞車一下，但是煞不住
    才撞到甲○○等語（見原審卷第52頁），再參諸事故發生地
    點、人車碰撞位置、車損情況、肇事後人員、機車之相關位
    置等證據以觀，被告乙○○騎乘機車行經上揭路段時，顯然
    疏未注意車前狀況，而被告甲○○則疏未注意在上揭劃設分
    向限制線路段不得穿越道路，於穿越車道時，未看清左右無
    來車小心穿越，致被告乙○○發現被告甲○○時，相距約1
    公尺，已避煞不及，被告乙○○騎乘之機車前車頭碰撞被告
    甲○○後人車倒地，造成被告甲○○受傷及被害人李佩融死
    亡，被告乙○○、甲○○均有過失甚明。
三、本件車禍事故經臺灣省嘉雲區車輛行車事故鑑定委員會鑑定
    結果，認(一)行人甲○○夜間於劃有分向限制線路段，穿越道
    路不當，為肇事主因；(二)乙○○無照駕駛重機車，夜間未注
    意車前狀況，為肇事次因；有該委員會鑑定鑑定意見書在卷
    可據（見相卷第59-61頁）。復經臺灣省車輛行車事故覆議
    鑑定委員會覆議結果，認依上揭臺灣省嘉雲區車輛行車事故
    鑑定委員會之鑑定意見，惟意見(一)文字改為：行人甲○○，
    夜晚違規於劃設分向限制線路段穿越車道時，疏未注意看清
    左右無來車小心穿越，為肇事主因，有該委員會覆議函附卷
    可憑（見相卷第78頁）。惟查，被告甲○○辯稱其居住嘉義
    縣民雄鄉福樂村埤角9號已20餘年，因其家巷口出來所面對
    之馬路設計不當，係劃雙黃線，且在該路再往前之交岔路口
    之雙黃線竟劃超過停止線，致附近住民如要過馬路辦事或買
    東西，一定要橫越雙黃線，此為不得已之情狀，並非被告甲○○故意要違規橫越雙黃線之馬路，提出之當地路況照片多
    幀為證。經本院比對本件車禍現場圖及被告甲○○提出之照
    片，經核尚非不可採。被告甲○○又辯稱其已通行多年，均
    會注意可安全通過時再橫越馬路，本件車禍發生之前伊係見
    被告乙○○所騎乘之機車距離尚遠，以為可以安全橫越該馬
    路，但因被告乙○○的車速過快且於車禍發生前邊回頭與被
    害人李佩融聊天，疏於注意車前狀況而擦撞伊，被告乙○○
    之機車倒地，李佩融被拋出，而機車刮地痕長12.9公尺等語
    。被告乙○○於警詢及原審偵查審中均陳稱約30至40公里之
    速度，但因係下坡路段，被告甲○○才以為其車速較快等語
    （見原審卷第45頁），承認在車禍發生前有與李佩融聊天（
    見本院卷第42頁）。經查被告甲○○辯稱本件車禍發生地點
    之來路路段係有一長長緩降坡，車禍發生後被告乙○○之機
    車倒地，李佩融被拋出，機車刮地痕長12.9公尺等情，為被
    告乙○○不否認，並經證人即處理本案車禍警員庚○○到院
    結證明確（見本院卷第72-73頁），復有道路交通事故現場
    圖及機車刮地痕之照片在卷可證（見相驗卷第13、16、17頁
    ），足證在本件車禍發生前被告乙○○所騎乘機車之速度不
    只時速40公里而已，另參酌道路交通事故現場圖記載顯示，
    現場僅有機車倒地之後所遺留刮地痕，而無任何煞車痕跡，
    且卷附監視錄影設備翻拍照片亦攝得被告乙○○肇事前回頭
    與後座之李佩融說話（詳相驗卷第13頁、第17頁），顯然於
    車禍發生前被告乙○○邊回頭與被害人李佩融聊天，疏於注
    意車前狀況而擦撞被告甲○○，從而被告乙○○就本件車禍
    之過失責任顯然應不低於被告甲○○，則上開二鑑定書均認
    為【甲○○為肇事主因，乙○○為肇事次因】，尚非允洽。
    惟被告乙○○、甲○○就本件車禍均應負肇事責任則無疑。
    從而被告乙○○、甲○○之過失行為與被害人之死亡結果間
    ，被告乙○○之過失行為與被告甲○○之傷害結果間，具有
    相當因果關係。本件事證明確，被告2人之犯行均可認定。
四、核被告乙○○、甲○○所為，均係犯刑法第276條第1項之過
    失致人於死罪，被告乙○○另犯刑法第284條第1項前段之過
    失傷害罪。被告乙○○以一過失行為同時觸犯上開2罪名，
    為想像競合犯，應依刑法第55條規定從一重之過失致人於死
    罪論處。按汽車駕駛人，無駕駛執照駕車，因而致人受傷或
    死亡，依法應負刑事責任者，加重其刑至2分之1，道路交通
    管理處罰條例第86條第1項定有明文。查被告乙○○於本件
    事故發生時未領有駕駛執照乙節，業據被告乙○○於本院審
    理時供述在卷（見原審卷第51頁），並有交通部公路總局嘉
    義區監理所嘉義市監理站99年5月4日嘉監義二字第09900036
    72號函1份附卷可憑（見原審卷第33頁），是被告乙○○無
    駕駛執照駕車，因而致被害人死亡及被告甲○○受傷，依法
    應負刑事責任，應依道路交通管理處罰條例第86條第1項規
    定加重其刑。另被告甲○○稱，車禍發生後伊係被送醫急救
    ，但伊父在車禍現場告知承辦員警謂伊被撞傷送醫，主張有
    自首減刑之適用云云。但查，刑法第62條規定「對於未發覺
    之罪自首而受裁判者，得減輕其刑。」，係指犯罪行為人主
    動陳述其犯罪事實而接受裁判，本件被告甲○○之父向處理
    車禍警員陳稱被告甲○○被撞傷送醫等情，乃係陳述車禍發
    生後被害之情事，並非被告甲○○自己「對於未發覺之罪自
    首而受裁判」，復經證人即處理警員蔡宏昌在本院結證明確
    （見本院卷第71頁），即無自首之適用，附此敘明。
五、原審審理結果，認被告2人罪證明確，因予論罪科刑，固非
    無據。惟查：本件車禍肇事責任，被告乙○○之責任不低於
    被告甲○○，已如前述，原判決認為被告甲○○為肇事主因
    ，被告乙○○為肇事次因，即非允洽。檢察官上訴認被告乙○○仍未賠償甲○○之損害，原判決量刑過輕；被告甲○○
    上訴主張被告乙○○之肇事責任不應輕於伊等語，均有所據
    ，原判決既有上開不當之處，自屬無可維持，應由本院予以
    撤銷改判。爰審酌被告乙○○國中畢業、被告甲○○研究所
    肄業之智識程度，被告乙○○無照駕駛應予加重其刑，且就
    本件車禍肇事責任應不低於被告甲○○，被告2人就本件車
    禍事故造成被害人李佩融死亡，被告乙○○就本件車禍造成
    甲○○受傷之情形，被告2人犯後坦承犯行，知所悔悟，被
    告乙○○已與被害人家屬達成和解，賠償新臺幣180萬元之
    犯後態度良好，有嘉義縣水上鄉調解委員會調解書1份附卷
    可憑（見原審卷第30頁），惟尚未與被害人甲○○達成民事
    和解並賠償損害，被告甲○○尚未與被害人李佩融家屬達成
    和解等一切情狀，對被告乙○○量處有期徒刑8月，對被告
    甲○○量處有期徒刑6月並諭知易科罰金之折算標準。
據上論斷，應依刑事訴訟法第369條第1項前段、第364條、第299
條第1項前段，道路交通管理處罰條例第86條第1項，刑法第276
條第1項、第284條第1項前段、第55條、第41條第1項前段，刑法
施行法第1條之1第1項、第2項，判決如主文。
本案經檢察官林炎昇到庭執行職務。
中    華    民    國    99    年     9    月    14    日
                  刑事第一庭    審判長法  官  茆臺雲
                                      法  官  蔡長林
                                      法  官  王明宏
以上正本證明與原本無異。
不得上訴。
                                      書記官  黃全忠
中    華    民    國    99    年    9     月    14    日
附錄本判決論罪科刑法條：
刑法第276條第1項：
因過失致人於死者，處2年以下有期徒刑、拘役或2千元以下罰金
。
刑法第284條第1項：
因過失傷害人者，處6月以下有期徒刑、拘役或5百元以下罰金，
致重傷者，處1年以下有期徒刑、拘役或5百元以下罰金。

司法院資訊處製作；財團法人民間司法改革基金會備份。
